【裁判字號】    97,消債更,271
【裁判日期】    980106
【裁判案由】    更生事件
【裁判全文】
臺灣基隆地方法院民事裁定           97年度消債更字第271號
聲  請  人
即  債務人  甲○○
上列當事人因消費者債務清理事件聲請更生，本院裁定如下：
    主  文
聲請駁回。
聲請費用由聲請人負擔。
    理  由
一、按聲請更生或清算不合程式或不備其他要件者，法院應以裁
    定駁回之，消費者債務清理條例第8 條定有明文。又債務人
    與金融機構協商成立者，不得聲請更生或清算，但因不可歸
    責於己之事由，致履行顯有重大困難者，不在此限；本條例
    施行前，債務人依金融主管機關協調成立之中華民國銀行公
    會會員辦理消費金融案件無擔保債務協商機制與金融機構成
    立之協商，準用前項之規定，消費者債務清理條例第151 條
    第5項、第6項分別定有明文。衡諸債之關係係以當事人間之
    信賴關係為基礎，為社會經濟組織之重要支柱，故當事人於
    以法律行為追求自己之利益之際，亦應顧及對方之利益，並
    考量債權債務在社會上之作用，本於誠實及信用之原則，行
    使債權及履行債務。是對於已陷入經濟上困境之消費者，若
    任其於惡性循環之債務窘境中自生自滅，將衍生嚴重之社會
    問題，難以維持安定之社會經濟秩序，故為兼顧債權人、債
    務人雙方之利益，對陷於經濟上困境之消費者，乃允其於消
    費者債務清理條例施行後，得選擇以重建型之更生程序或清
    算型之清算程序清理其債務，藉以妥適調整債務人與債權人
    及其他利害關係人間之權利義務關係，保障債權人獲得公平
    受償，並謀求消費者經濟生活之重建復甦機會。惟對於已與
    金融機構協商成立，或於本條例施行前，已依金融主管機關
    協調成立之中華民國銀行公會會員辦理消費金融案件無擔保
    債務協商機制（下稱銀行公會債務協商機制）與金融機構成
    立協商之債務人，若非因不可歸責於己之事由，致履行顯有
    重大困難，僅係為圖謀減免債務，而不為債務之履行，自有
    違債權契約為誠信契約之本旨，故依消費者債務清理條例第
    151 條第6項準用同條第5項前段之規定，不得聲請更生或清
    算，始能避免肇致道德危險。
二、本件聲請意旨略以：聲請人有不能清償債務之虞，於本條例
    施行前曾依銀行公會債務協商機制與金融機構成立協商，約
    定每月還款新臺幣（下同）25,160元，惟聲請人原任職於尚
    進工程行，每月薪資約為39,167元，繳納協商款後，尚餘14
    ,007 元，足以維持基本生活開銷。惟因年邁雙親乏人照顧
    ，且父親又有重度多重障礙，故於95年底離職，並自96年1
    月起在住家經營小吃麵攤生意，以方便就近照顧父母，平均
    每月營業額為35,000元，扣除經營成本每月約14,251元，每
    月所得淨利約為20,749元，於支付聲請人每月生活支出平均
    約10,230元後，僅剩餘約10,519元，實無法依上述協商條件
    繳納。聲請人雖以保單借款及以勞工紓困貸款的方式，勉強
    繳納數期，惟終因借款用罄，致無法繼續繳納協商款。綜上
    所陳，聲請人顯非惡意不履行協商條件，而係因收入減少致
    無法繼續履行原協商條件，足認聲請人確有不可歸責於己致
    履行顯有重大困難之事由，且無擔保或無優先權之債務總額
    未逾1,200萬元，復未經法院裁定開始清算程序或宣告破產
    云云。
三、經查：聲請人確於本條例施行前, 曾依銀行公會債務協商機
    制成立協商，約定分100期，利率4％，每月償還25,160元，
    至全部清償完畢為止，此有聲請人所提出之協議書暨還款計
    劃等為證，核屬實情，故本件聲請人須有不可歸責於己致履
    行原協議顯有重大困難之事由，始得聲請更生。又聲請人固
    然陳稱為就近照顧年邁之父母親，遂辭去原任職於尚進工程
    行之工作，改在住家經營小吃麵攤生意，然該營業每月淨利
    僅約為20,749元，因收入減少，導致無法繼續履行原協商條
    件，並提出經營麵餃館96年度簡單損益表為證。惟查，聲請
    人配偶95年度及96年度均未有收入，此有其95及96年度綜合
    所得稅各類所得清單資料在卷可參，是聲請人配偶應係專職
    之家庭主婦；況聲請人配偶亦與聲請人之父母親共同居住，
    此觀聲請人所提出之戶籍謄本即明，故聲請人配偶尚非不得
    照顧聲請人之父母，則聲請人有無離職之必要，即有疑慮。
    又聲請人既已與金融機構成立協商，且明知每月應償還之金
    額為若干，本應謹慎思考如離職改經營小吃麵攤生意，是否
    將造成收入不足而無法負擔上開協商條件，是本件聲請人既
    決定離開原任職之工作而改經營小吃麵攤之生意，應認聲請
    人業已經過審慎之評估，故將此嗣後因收入不足或不如預期
    所生之不利益轉嫁於債權人，似有不公，亦難謂係不可歸責
    於聲請人之事由。
四、綜上所述，本件聲請人之配偶既無收入而應為家庭主婦，又
    與聲請人父母同住，當可就近照顧聲請人父母，是聲請人實
    無須離開原所任職之工作﹔又聲請人既係自願離職，則因此
    所生客觀上之收入不足或減少，亦不得謂係不可歸責於聲請
    人，亦即本件聲請人之收入固然有所減少，然此係聲請人基
    於自由意志下所為離職之結果，應認係可歸責於聲請人。則
    本件聲請人聲請更生顯然違背本條例第151 條第6項準用第5
    項規定，且該欠缺亦無從補正，自應駁回其聲請。
五、據上論結，本件聲請人聲請更生，應屬要件不備，依消費債
    務清理條理第8 條、第15條，民事訴訟法第95條、第78條之
    規定，爰裁定如主文。
中    華    民    國    98    年    1    月     6     日
                  民事庭法  官  林玉珮
以上正本係照原本作成。
如不服本裁定，應於裁定送達後10日內，以書狀向本院提出抗告
，並繳納抗告費新臺幣1000元。
中    華    民    國    98    年    1    月     6     日
                        書記官  洪福基


司法院資訊處製作；財團法人民間司法改革基金會備份。
